【裁判字號】    95,簡上,171
【裁判日期】    951121
【裁判案由】    給付票款
【裁判全文】
臺灣板橋地方法院民事判決             95年度簡上字第171號
上  訴  人  丙○○○
訴訟代理人  乙○○
被  上訴人  甲○○
訴訟代理人  林明正律師
複代 理 人  陳伊甄律師
上列當事人間請求確認本票債權不存在事件，上訴人對於中華民
國95年6 月27日臺灣板橋地方法院三重簡易庭95年度重簡字第50
6 號第一審判決提起上訴，經本院於95年11月7 日言詞辯論終結
，判決如下：
    主  文
上訴駁回。
第二審訴訟費用由上訴人負擔。
    事實及理由
一、被上訴人即原告主張：
    (一)被上訴人執有上訴人即被告丙○○○所簽發，由原審共同
      被告陳憲任（並未上訴）背書，發票日為民國94年11月21
      日，付款銀行為彰化商銀東三重分行，票號為ＣＫ000
      0000號，票面金額為新臺幣（下同）50萬元之支票乙
      紙（下稱系爭支票），詎經被上訴人屆期提示請求付款，
      竟因存款不足及拒絕往來戶而遭退票，屢經催討票款，仍
      未獲置理，爰依法訴請上訴人及陳憲任連帶給付被上訴人
      50萬元，及自94年11月21日起至清償日止，按年息百分之
      6 計算之利息，並請求依職權宣告假執行。
    (二)陳憲任於94年1 月10日向上訴人借款，並承諾94年11月30
      日前清償借款，而被上訴人亦於94年1 月10日起陸陸續續
      給付款項予陳憲任，有借據及收據各1 件為證，該借據為
      陳憲任親簽，之後才陸陸續續拿錢，而系爭支票則係於借
      款後才拿到的，時間大約是發票日的前3 、4 個月。
    (三)縱使上訴人辯稱系爭支票係伊委託陳憲任向被上訴人調借
      現款乙事為真，惟原告業已交付調現票款予陳憲任，至於
      陳憲任其後是否有將該筆款項交予上訴人，則屬該二人間
      之糾葛，與被上訴人無涉，故上訴人即不得以其與陳憲任
      間之事由對抗被上訴人。
    (四)上訴人另主張被上訴人與陳憲任已針對系爭支票達成和解
      ，並非事實，倘真有和解一事，陳憲任焉有不收回支票，
      而任由被上訴人再向其主張權利之理。
    (五)對於上訴人主張前揭借據及收據均係事後偽造，予以否認
      。
二、上訴人即被告丙○○○則以下列各詞置辯：
    (一)系爭支票係上訴人委託被告陳憲任調款，而將之交給陳憲
      任向被上訴人調借現款（兩造前亦有調借款項之事實），
      今被上訴人明知陳憲任係受託調款，於受讓系爭支票後竟
      未交付調現票款，反持向伊追索，依據票據法第13條但書
      及第14條第1 項之規定，被上訴人不得享有票據上之權利
      ，爰請求駁回原告之訴。
    (二)系爭支票遭退票後，上訴人曾打電話給被上訴人說他錢未
      給我，為何拿票去提示？被上訴人當時也沒有否認。
    (三)系爭支票是在94年8 、9 月才領到，但被上訴人竟於95年
      4 月28日民事準備書狀中稱是陳憲任於94年1 月10日拿去
      向伊借款，顯與實情不符。又被上訴人所提借據及收據上
      之陳憲任簽名，與系爭支票之背書不同，顯屬事後捏造。
    (四)上訴人於上訴後復補稱：
      1.被上訴人既已與另一被告陳憲任諒解在先、和解在後，
        則上訴人與被上訴人間的債務關係，即因被上訴人收取
        陳憲任所簽屬的法定本票後而終止。
      2.被上訴人與陳憲任所簽之借據係於94年1 月成立，而系
        爭支票之領用則在94年5 月26日，可見借據與系爭支票
        間之關聯性乃有意之變造，此舉顯違善良風俗與誠信原
        則。
三、原審判決被告丙○○○及陳憲任應連帶給付原告50萬元，及
    自民國94年11月21日起至清償日止，按年息百分之6 計算之
    利息。訴訟費用由被告連帶負擔。本判決得假執行。但被告
    丙○○○如以50萬元為原告預供擔保，得免為假執行。上訴
    人丙○○○不服提起上訴，並聲明為：原判決廢棄，駁回被
    上訴人第一審之訴，而被上訴人則聲明：上訴駁回。
四、本件下列各項事實，為兩造所不爭執，並有系爭支票正反面
    影本、退票理由單附卷可稽，堪信真實。
    (一)系爭支票乃上訴人簽發後，交予陳憲任，再由陳憲任於支
      票背面簽名背書。
    (二)陳憲任將系爭支票轉讓予被上訴人後，被上訴人於94年11
      月21日提示請求付款，惟遭以存款不足及拒絕往來戶為由
      退票。
    (三)系爭支票並非由上訴人直接轉讓予被上訴人。
五、本件爭點厥為：上訴人主張依據票據法第13條但書及第14條
    第1 項之規定，被上訴人不得享有票據上之權利，是否可採
    ，茲分述如下：
    (一)按票據行為為不要因行為，即不以給付之原因為要素而得
      成立之行為，凡簽名於票據之人，不問原因如何，均須依
      票上所載文義負責，除執票人取得票據係出於惡意或詐欺
      者外，發票人不得以自己與執票人前手所存抗辯之事由對
      抗執票人（最高法院49年台上字第678 號判例參照）。又
      票據法第13條但書所謂執票人取得票據出於惡意，係以執
      票人取得票據時為準，決定其是否惡意，並應由票據債務
      人就此負舉證責任（最高法院72年度台上字第1612號判決
      參照）。本件系爭支票並非由上訴人直接轉讓予被上訴人
      ，為兩造所不爭執，依據票據法第13條前段，票據債務人
      （即上訴人）原則上不得以自己與執票人之前手（即陳憲
      任）間所存抗辯之事由對抗執票人（即被上訴人）。上訴
      人雖辯稱：系爭支票係因上訴人委託陳憲任調款而交予陳
      憲任，以向被上訴人調借現款，被上訴人明知陳憲任係受
      託調款，竟於受讓系爭支票後未交付調現票款，反持向伊
      追索，依據票據法第13條但書，被上訴人不得享有票據上
      之權利云云，但被上訴人則否認知悉陳憲任係受上訴人委
      託而向伊調借現款乙節，主張係陳憲任本人向伊借款，並
      提出借據及收據為證，是關於被上訴人是否知悉陳憲任係
      受上訴人委託而向伊調借現款乙節，即應由上訴人負舉證
      責任。關於此點，上訴人雖先主張：系爭支票遭退票後，
      伊曾打電話給被上訴人說他錢未給我，為何拿票去提示？
      被上訴人當時也沒有否認等語，惟並無證據以實其說，亦
      為被上訴人所否認，尚難遽予採信。嗣又主張：被上訴人
      既已與陳憲任諒解在先、和解在後，則上訴人與被上訴人
      間的債務關係，即因被上訴人收取陳憲任所簽屬的法定本
      票後而終止等語，惟亦未提出任何證據以供本院審認，復
      遭被上訴人所否認，亦難認為屬實。至於上訴人針對被上
      訴人於原審所提出之借據及收據部分，雖再辯稱：系爭支
      票是在94年5 月26日才領到，但被上訴人竟於95年4 月28
      日民事準備書狀中稱是陳憲任於94年1 月10日拿去向伊借
      款，顯與實情不符，又被上訴人所提借據及收據上之陳憲
      任簽名，與系爭支票之背書不同，顯屬事後捏造云云，但
      關於前者，業經原告訴訟代理人於原審95年5 月10日言詞
      辯論期日予以更正並補述如前（即第一段第(二)小段），至
      於後者，至多亦僅足以證明前揭借據及收據立據人欄中「
      陳憲任」之簽名並非陳憲任本人所親簽，並不能直接推論
      被上訴人明知陳憲任係受上訴人委託而向伊調借現款之事
      實，此外復無其他事證可資佐證，即難遽認上訴人主張被
      上訴人係惡意取得系爭支票乙節屬實。
    (二)按以惡意或有重大過失取得票據者，不得享有票據上之權
      利。無對價或以不相當之對價取得票據者，不得享有優於
      其前手之權利，票據法第14條定有明文。又此條所謂以惡
      意取得票據者，不得享有票據上之權利，係指從無權處分
      人之手，受讓票據，於受讓當時有惡意之情形而言，如從
      有正當處分權人之手，受讓票據，係出於惡意時，亦僅生
      票據法第十三條但書所規定，票據債務人得以自己與發票
      人或執票人之前手間所存人的抗辯之事由對抗執票人而已
      ，尚不生執票人不得享有票據上權利之問題（最高法院67
      年台上字第1862號判例參照）。本件系爭支票乃上訴人簽
      發後，交予陳憲任，再由陳憲任於支票背面簽名背書，為
      兩造所不爭執，亦即不論係依上訴人所主張之事實（即上
      訴人將系爭支票交予陳憲任，並委託其向被上訴人調借現
      款），抑或被上訴人所主張之事實（即陳憲任取得系爭支
      票後，即以該張支票作為向被上訴人借款之擔保），陳憲
      任對於該張支票均屬有權處分之人，揆諸前引判例意旨，
      上訴人即不得依據票據法第14條第1 項對抗被上訴人，從
      而上訴人此項主張，即屬無據。
六、綜上所述，上訴人依據票據法第13條但書及第14條第1 項之
    規定所提出之抗辯，既屬無據，則其依法即應就系爭支票之
    文義負發票人之責任，是被上訴人本於票據關係請求上訴人
    與陳憲任連帶給付50萬元及自提示日即94年11月21日起至清
    償日止，按週年利率百分之6 計算之利息，為有理由，應予
    准許。原審同此認定，並依職權宣告假執行及免假執行，於
    法並無不合，上訴意旨指摘原判決不當，求予廢棄改判，為
    無理由，應予駁回。
七、上訴人雖另聲請傳訊陳憲任為證人，但陳憲任於原審及本院
    上訴審經多次合法傳喚均無故未到，而上訴人亦於本院上訴
    審準備程序中表明已無法聯絡到陳憲任，本院即無從就此項
    證據方法再為調查，至於兩造其餘之陳述及所提其他證據，
    或於判決之結果無影響，或於本案之爭點無涉，本院自不須
    逐一斟酌論述。
據上論結，本件上訴為無理由，依民事訴訟法第436 條之1 第3
項、第449 條第1 項、第78條，判決如主文。
中    華    民    國    95    年    11    月    21    日
                  民事第二庭?審判長法  官  梁宏哲
                                    法  官  黃若美
                                    法  官  楊明佳
以上正本證明與原本無異。
上訴人如以適用法規顯有錯誤為理由不服本判決，應於本判決送
達後20日之不變期間，提出上訴狀（並應同時表明上訴理由，其
於判決宣示後送達前提起上訴者，應於裁判送達後10日內補具之
）於本院，逕向最高法院提起上訴。（上訴狀及理由書狀均須按
他造人數附具繕本，且提起第三審上訴，須經本院之許可，前許
可須以訴訟事件所涉及之法律見解原則上之重要性者為限）
中    華    民    國    95    年    11    月    21    日
                                    書記官  楊璧華


司法院資訊處製作；財團法人民間司法改革基金會備份。
